【裁判字號】    91,上重更(一),66
【裁判日期】    920702
【裁判案由】    違反組織犯罪防制條例等
【裁判全文】
臺灣高等法院花蓮分院刑事判決                九十一年度上重更(一)字第六六號
    上   訴   人  臺灣臺東地方法院檢察署檢察官
    上訴人即被告  乙○○
    選任  辯護人  簡燦賢律師
右上訴人等因被告違反組織犯罪防制條例等案件，不服臺灣臺東地方法院八十六年度
重訴(一)字第八二號中華民國八十八年三月九日第一審判決（起訴案號：臺灣臺東地方
法院檢察署八十六年度偵字第三三四二號，暨臺灣嘉義地方法院檢察署八十六年度偵
字第七九０九號併案審理），提起上訴，本院判決後，經最高法院發回更審，本院更
為判決如左：
    主  文
原判決關於偽造文書（含恐嚇取財部分）及定執行刑部分撤銷。
乙○○共同連續行使偽造私文書，足生損害於他人，處有期徒刑參年陸月。
被訴行使偽造私文書（冒用庚○○名義參與曾文水庫孳生魚類撈捕權投標部分）、恐
嚇取財部分均無罪。
檢察官之上訴及乙○○其他上訴駁回。
上訴駁回部分所處之刑（對辛○○妨害自由所處有期徒刑捌月部分）與本判決第二項
撤銷改判部分所處之刑，應執行有期徒刑肆年。
    事  實
一乙○○於民國（下同）八十二年間任嘉義縣東石鄉農會（以下簡稱東石鄉農會）理
  事長（任期自民國八十二年三月四日起至八十六年三月四日止），蔡定國為總幹事
  （已經於八十三年八月二十七日死亡）。因渠等二人之前曾口頭同意原已辦理抵押
  借款一千三百萬元之東石鄉農會會員己○○再向該農會借款九百萬元，己○○乃於
  八十二年三月二十二日上午前往東石鄉農會辦理借款事宜，時因蔡定國出國而由秘
  書辛○○受理，經辛○○轉請東石鄉農會信用部查詢結果，認己○○應再增加擔保
  品始能再行貸款，雙方因而發生爭執，己○○即憤而轉請乙○○幫忙處理。乙○○
  旋即於當日下午率領不詳姓名之成年男子二人前往該農會總幹事辦公室找辛○○入
  內斥責，且將辛○○圍住，脅迫其同意讓己○○借款，辛○○欲行解釋，乙○○竟
  與上開二名男子基於犯意聯絡，將該辦公室之門窗關閉，並由該二名男子以強暴手
  段，把辛○○身體架住，而剝奪其行動自由後，並共同徒手予以毆打（傷害部分未
  據告訴），前後歷時約六分鐘。
二陳政議（已經臺灣高等法院臺南分院以九十年度上更(一)字第三七二號判決有罪，經
  最高法院以九十一年度台上字第二八五一號判決上訴駁回確定）之前曾借用其弟陳
  建隆之名義，以一億四千九百六十六萬五千三百三十元（內含買方應代繳之土地增
  值稅稅款五千九百六十六萬五千三百三十元）之價格，向何光天購買台北縣林口鄉
  ○○段五九之二號土地，充作其向嘉義縣東石鄉農會貸款之擔保品，其為達成其超
  額貸款之目的，竟以何光天、陳建隆名義，偽造不動產買賣契約書一份，內載簽約
  日期為八十二年四月五日，買賣金額為二億四千九百零八萬元等不實內容，於八十
  二年十一月十九日前之某日，持向東石鄉農會辦理貸款（乙○○、蔡定國均不知該
  「不動產買賣契約書」係陳政議所偽造）。乙○○身為該農會理事長，為東石鄉農
  會委任處理事務之人，竟與該農會總幹事蔡定國（已於八十三年八月二十七日死亡
  ），該農會信用部主任壬○○、為該農會貸款徵信對保及擔保品估價之承辦人吳翠
  玫及鄭雅玢，信用部放款承辦人劉鳳美（吳翠玫、鄭雅玢、劉鳳美、壬○○已經臺
  灣高等法院臺南分院以八十九年度上訴字第四六八號判決有罪確定），及蔡定國之
  子蔡燈典（成年人）、丁○○（成年人，業於八十四年一月七日死亡）等人，共同
  意圖為陳政議不法之貸款利益，明知嘉義縣東石鄉農會擔保放款辦理準則第二條第
  三項規定：「對於剛完成交易之擔保品（含一般農地、養魚池、建物、房屋等）檢
  具有關證件，得依雙方簽訂買賣契約所載實際交易金額五～七成範圍內具結貸放之
  ，惟仍應依規定核扣增值稅」，且非嘉義縣東石鄉農會會員不得貸款及每位會員貸
  款限額為一千萬元之相關放款規定，竟由鄭雅玢、吳翠玫以前開陳政議所偽造土地
  買賣契約書所載之成交值二億四千九百零八萬元為據，未依前述規定扣除土地增值
  稅，即以成交值之七成計算擔保放款金額為一億七千四百三十五萬六千元，作成不
  動產調查報告表交由劉鳳美、壬○○審核及不知情之秘書辛○○核章後，呈交蔡定
  國批示設定二億四千萬元之最高限額抵押權，並准予貸款二億元。嗣後陳政議於八
  十二年十一月十九日向台北縣新莊地政事務所辦理所有權移轉登記（登記為陳政議
  名義）及二億四千萬元最高限額抵押權設定登記後，除以具備嘉義縣東石鄉農會資
  格之乙○○為貸款人外，並分由乙○○、蔡定國、蔡典燈取得具有嘉義縣東石鄉農
  會會員資格，且同意出名擔任名義借款人，但與渠等不具犯意聯絡之李世仁、蔡欣
  銜、蔡華文、陳啟明、陳清宜、陳世忠、蔡火把、王火嘉、周乙昇（原名蕭瑞堂）
  、蔡博超、孫品評、李盛、吳百仁（孫品評、李盛、吳百仁均業已死亡）等十三人
  之身分證及印章，充當貸款人頭；另共同冒用李碧智、吳振德、張永儒、蔡連記、
  李老守、黃春長、紀赴等七人不知情者之名義，佯稱僅當該借款之保證人，或辦理
  變更農會會員手續等為由，使該七人在如附表四之借貸文件上簽名、蓋章或蓋指印
  ，而連續偽造如附表四所示之該七人之私文書，足生損害於該七人及嘉義縣東石鄉
  農會。再分別於如附表一所示之申請貸款時間向嘉義縣東石鄉農會申請如附表一申
  請貸款金額所示之數額，而行使如附表四所示之偽造私文書，向東石鄉農會申請貸
  款。蔡定國、壬○○、劉鳳美、吳翠玫、鄭雅玢並先後於如附表一撥款日期所示之
  時間，完成放款手續，於如附表一所示之撥款日期，將如附表一實際貸款金額所示
  之款項，撥入乙○○、李世仁、蔡欣銜、蔡華文、陳啟明、陳清宜、陳世忠、蔡火
  把、王火嘉、周乙昇、蔡博超、孫品評、李盛、吳百仁（孫品評、李盛、吳百仁均
  業已死亡）、李碧智、吳振德、張永儒、蔡連記、李老守、黃春長、紀赴如附表一
  所示撥入貸款帳號之帳戶中（合計二億元），並先後於如附表一編號二至編號二一
  所示之撥款日期將如附表一編號二至編號二一之帳戶中金額轉入乙○○如附表一編
  號一所示帳戶中，陳政議因乙○○、蔡定國等人前述違背任務之行為而順利貸得二
  億元後，並即拒不繳付本息，遲自八十四年六月間起始行陸續補繳部分利息至八十
  四年十月間止，迄於八十九年一月十九日止共計償還二億四千七百零二萬六千二百
  八十一元（包括承受擔保品後分配所得），尚有一千九百六十萬七千九百五十三元
  未獲清償，致生損害於嘉義縣東石鄉農會之財產利益。
三案經台灣嘉義地方法院檢察署指揮嘉義警察局中埔分局、法務部調查局南區機動組
  、嘉義縣調查站及嘉義憲兵隊查獲移送，呈請台灣高等法院檢察署檢察長核移台灣
  台東地方法院檢察署檢察官偵查起訴暨併案審理。
    理  由
壹、上訴駁回部分：
  一對辛○○妨害自由部分（即起訴書犯罪事實欄三部分）：
    (一)訊據被告乙○○矢口否認此項犯行，並辯稱：當時己○○雖曾找伊幫忙，但伊
      稱幫不上忙，要己○○自己去講，實際情形伊並不瞭解云云。
    (二)惟查：
      此部分事實迭據被害人辛○○指證在卷，辛○○於嘉義縣調查站訊問時指證
        稱：「他（指被告）把我叫到總幹事辦公室內，限制我自由，強制圍毆我致
  傷害，．．．．．（我）非常害怕，所以我生命受到威脅，才離開到新竹藏
        匿」（見八十六年度偵字第一四二一號卷第一二九至一三０頁即八十六年一
        月二十四日嘉義調查站偵訊筆錄）；於偵查中並以證人身分結證稱：「．．
        ．當時我解釋（不能貸款之理由）他（指被告）不能理解大小聲，叫二個人
        架住我，把門關上，乙○○打我，他的手下二人也一起打我。．．．當時我
        很害怕，事後跑到新竹兒子家躲起來療傷十幾天」（見同上偵查卷第一三二
        頁筆錄）。辛○○於當日至同年四月間止，確有請假達十二又二分之一天之
        事實，有該農會八十六年十二月八六東信字第三八九０號函暨所附辛○○之
        請假情形表及請假請示單附於原審卷宗可資佐證（見原審卷第二五一、第二
        六二至二七０頁）。核與證人己○○、陳錫琪、甲○○、戊○○及丙○○分
        別於警訊、嘉義調查站、檢察官偵查中所證基本事實大致相符（見八十六年
        度偵字第一四二一號卷第一三五至一三七頁即八十六年一月二十四日嘉義調
        查站訊問己○○偵訊筆錄、嘉義縣警察局朴子分局訊問陳錫琪、甲○○筆錄
        、八十六年度偵字第一四二一號卷第二十二至二十六頁、第一三八至一四一
        頁筆錄），堪認辛○○前述指證情節確非虛構。嗣後證人戊○○及丙○○於
        原審囑託臺灣嘉義地方法院訊問時，及證人戊○○、丙○○、陳錫琪、己○
        ○於本院前審與被告同時到庭時所證伊等沒有看到事發詳情云云，均屬事後
        避重就輕以迴護被告之詞，不足採信。
      又證人己○○於法務部調查局嘉義調查站及檢察官偵查中分別證稱：「（為
        何你在嘉義地方法院法官審問你時，你說辛○○是你打的？）我一直以為事
        情是我引起的，所以我替乙○○頂罪」、「（當時你既然沒打辛○○，為何
        在治安法庭作證時你說辛○○是你打的，乙○○沒有打辛○○呢？）因為辛
        ○○被打的事，完全是我借九百萬元所引起，乙○○替我出面請辛○○同意
        我借款被拒，才發生動手打人，我心裡感到難過，才出面替乙○○作證（說
        ）他沒有打人」（見警訊卷(二)八十六年一月二十四日訊問筆錄、八十六年度
        偵字第一四二一號卷第一三九頁筆錄參照），益證辛○○於案發當時確曾遭
        被告率人毆打，且為己○○所確知，否則己○○豈有可能在被告涉嫌流氓案
        件審理中到庭代乙○○頂罪？再參照被告於證人丙○○於原審囑託臺灣嘉義
        地方法院訊問時亦明確證明案發當日被告確實有帶二人至農會總幹事辦公室
        找辛○○（見原審卷(二)第二九四頁正面）；黃樹明於原審調查時亦仍證稱案
        發當時被告確實在場（見原審卷(二)第二九三頁反面筆錄），被告於本院前審
        調查時辯稱：「我當時是聽到樓下很吵，才自二樓辦公室下來看發生什麼事
        ，並勸他們息事。」（見本院上訴卷(一)第一八一頁筆錄），亦顯然坦承伊於
        案發當時在場，是被告於原審調查時所辯：「我的辦公室在樓上，當時我到
        辛○○的一樓辦公室時，他們的糾紛已經散了。」（見原審卷(一)第十三頁筆
        錄）；於本院審理時所辯伊對己○○貸款糾紛不瞭解一節，顯屬意圖卸責之
        飾詞，不足採信，其犯行已經足堪認定。
      核被告此部分所為，係犯刑法第三百零二條第一項剝奪他人行動自由罪。被
        告與該二名不詳姓名成年男子間，有犯意聯絡，行為分擔，均為共同正犯。
        被告身為農會理事長，竟然因貸款個案與其意志不符，即率人在辦公處所對
        農會承辦人員實施強暴脅迫，惡性重大，原審審酌刑法第五十七條各款情形
        後，就此部分量處被告有期徒刑八月，核屬適當。被告上訴意旨否認此部分
        之犯罪，指摘原判決不當，為無理由，被告此部分上訴應予駁回。
  二主持犯罪組織部分：
    (一)公訴意旨略以：被告係犯罪組織之主持人，其於八十五年十二月三十日下午某
      時，不顧組織犯罪防制條例業經總統於八十五年十二月十一日公布實施，猶與
      高秀君、高榮亨、張振坤、李芳鈿、鄭坤霖、江水係、賴文瑞、黃智賢、黃信
      賢、簡居在、謝明賢、謝明宗等人對曾文水庫筏釣業者以強暴脅迫手段按月收
      取保護費達二年左右，並在大埔鄉境內有白吃白喝之流氓行為，因認被告犯有
      組織犯罪防制條例第三條第一項前段之主持犯罪組織罪嫌等語。
    (二)訊據被告堅決否認有此部分主持犯罪組織之犯行，辯稱：伊無組織幫派，未對
      上開筏釣業者強索財物，亦未至大埔鄉之餐飲業者處白吃白喝等語。
    (三)按組織犯罪防制條例第二條所規定之犯罪組織，係指三人以上，有內部管理結
      構，以犯罪為宗旨或其成員從事犯罪活動，具有集團性、常習性及脅迫性或暴
      力性之組織而言。由此可知，該法所指之「組織」，自集團性而言，除應要有
      三人以上外，該組織須有內部管理結構，主持人與成員間應有層級之分，且組
      織本身亦不應因主持人或其他管理人或成員之更換而有所異同。自常習性而言
      ，該組織之存續在時間上具有永久性，且並非為某一特定犯罪，或某特定人士
      而組成。自脅迫性、暴力性而言，該組織成立之目的係以不正當手段從事某種
      類或不特定種類之犯罪為目的。從而，若多數共犯結合謀議，因怨挾持某人，
      希圖加害，此僅係相約為特定之一個犯罪之實行者，則僅為一共犯結構而已，
      不能逕以犯罪組織論之（最高法院二十七年上字第二一一八號判例意旨參照）
      。
    (四)依前述公訴意旨內容觀之，公訴人並未就其所指被告率領其他共犯犯罪之情節
      如何符合前述「犯罪組織」定義而該當於主持犯罪組織罪名之事實予以敘述，
      遑論就該部分事實予以舉證證明，原審就此部分判決無罪後，檢察官提起第二
      審上訴時，亦仍未就被告前述犯行如何具備前述「具有內部管理結構，以犯罪
      為宗旨，具有集團性、常習性及脅迫性或暴力性之組織」等要件之事實為補充
      敘述及舉證，僅以張振坤等多人係接受被告指揮，對曾文水庫筏釣業者施以強
      暴脅迫手段收取保護費長達二年之久為理由，提起本件上訴，已嫌無據。況公
      訴人指被告在大埔鄉境內白吃白喝等詐欺犯行，已經原審判決無罪確定。公訴
      意旨所指被告率眾向曾文水庫筏鈞業者強收保護費部分，亦因無確切證據足以
      證明，亦經本判決宣告無罪（詳如後述），依前揭最高法院判例意旨，尚難對
      被告論以主持犯罪組織罪名。原審就此部分為被告無罪之諭知，核無不合。檢
      察官上訴指摘原判決此部分不當，為無理由，此部分上訴應予駁回。
    (五)最高法院本次發回意旨(五)所列舉各證人之證詞，均係在就被告有無率眾實施恐
      嚇取財犯行為陳述，就被告之行為如何符合前開(三)所述犯罪組織要件之判斷，
      並無助益，本院尚無從據以為認定被告確有主持犯罪組織犯行之認定基礎，附
      此敘明。
貳、原判決撤銷部分：
  一有罪部分（即本判決事實欄二部分）：
    (一)訊據被告矢口否認有此部分犯行，並辯稱：伊當時係該農會之理事長，辦理貸
      款是總幹事之權責，與伊無關，陳政議以其名義來貸款，此係選舉之政治恩怨
      導致的，伊僅將伊在該農會之帳戶借給蔡定國使用，伊不知情，此事與伊全然
      無關云云。
    (二)惟查：
      被告係該農會之理事長，任期自八十二年三月四日起至八十六年三月四日止
        ，其職掌依農會法第三十二條及第三十三條之規定，為監督執行該農會理事
        會或監事會之決議，對外行文、行使權益等事項，均應由其簽署等情，有該
        農會八十六年十二月八六東信字第三八九０號函暨附件各一件附卷可稽（見
        原審卷第二五一、二七一頁），被告受東石鄉農會之委任，依法負有監督執
        行該農會事務之責任，已甚明確。
      依嘉義縣東石鄉農會擔保放款辦理準則第二條第三項規定：「對於剛完成交
        易之擔保品（含一般農地、養魚池、建物、房屋等）檢具有關證件，得依雙
        方簽訂買賣契約所載實際交易金額五～七成範圍內具結貸放之，惟仍應依規
        定核扣增值稅」，有嘉義縣東石鄉農會擔保放款辦理準則一份附卷可憑。是
        上開土地若依上開嘉義縣東石鄉農會擔保放款辦理準則之規定，陳政議所提
        出之不動產買賣契約書所載之二億四千九百零八萬元，扣除五千九百六十六
        萬五千三百三十元之土地增值稅後，最高僅得貸放七成即一億一千餘萬元，
        被告及蔡定國分別為嘉義縣東石鄉農會之理事長及總幹事，對於上開農會擔
        保放款辦理準則規定第二條第三項貸款金額之規定及該農會會員不得貸款及
        每位會員貸款限額為一千萬元之相關放款規定，旨在控管農會放款之風險，
        以確保東石鄉農會及全體會員之利益，自應知之甚稔。又如附表一編號二至
        編號二一所示之名義上借款人之證件資料，則係分別由乙○○、蔡定國、蔡
        燈典以如附表一編號二至編號二一備註欄所示之方式所取得，此亦據被告李
        世仁、蔡欣銜、蔡華文、陳啟明、陳清宜、陳世忠、蔡火把、周乙昇（原名
        蕭瑞堂）於法務部調查局嘉義縣調查站訊問時、檢察官偵查中及證人李碧智
        、吳振德、張永儒、蔡連記、李老守、黃春長、紀赴於調查局訊問時、檢察
        官偵查中及本院前審審理時證述屬實。
      被告與陳政議、殷武義以如附表一編號二至編號二一所示之借款人為名義上
        貸款人向嘉義縣東石鄉農會分別貸得如附表一編號二至編號二一實際貸款金
        額所示之數額，均陸續於如附表一編號二至編號二一所示之撥款日期當日轉
        帳匯入被告乙○○如附表一編號一所示之帳戶中，再由被告及陳政議、殷武
        義以如附表三編號二至編號七所示之方式共同朋分花用。被告在該農會編號
        0000000號帳戶，係於八十二年三月六日開戶，該帳戶供為代收票據
        、電匯金錢、提存現金、支付電話費及轉帳等用途，自八十二年十一月二十
        四日起，確有因上開二十一人之貸款，而陸續進帳二億元，有東石鄉農會八
        十七年三月十六日八七東信字第０七一一號函暨所附該帳戶交易明細表一份
        附原審卷可稽（見原審卷(二)第三八一至三九０頁）。核與二十位人頭之借款
        申請書、授信約定書、轉帳收入、支出傳票、擔保放款帳簿、活期存款取款
        憑條等文件（附於八十六年度偵字第二八三六號卷第六至三十頁、四十五至
        二三四頁）所載收支情形相符。前述被告帳戶於八十二年十一月二十四日陸
        續匯出入上述款項之前，除於八十二年十月十三日之餘額為三元外，通常大
        多在數千元與二千餘萬元之間，且上開帳戶交易項目眾多，可知該帳戶係供
        被告日常生活及經濟往來使用，甚為明顯。被告將自己平常所使用之帳戶提
        供蔡定國作為陳政議向東石鄉農會借款進出之用，且又與蔡定國等人共同代
        為尋找及冒用農會會員名義充作貸款人頭，足見與蔡定國均對該筆借款介入
        甚深，堪見被告就該筆貸款之詳情有相當程度之掌握。又被告與陳政議於貸
        得前述二億元後，即拒不繳付利息，遲自八十四年六月間起始行陸續補繳部
        分利息至八十四年十月間止，迄於八十九年一月十九日止共計償還二億四千
        七百零二萬六千二百八十一元（包括承受擔保品後分配所得），尚有一千九
        百六十萬七千九百五十三元未獲清償（臺灣嘉義地方法院八十七年度訴字第
        一七九號刑事判決參照）。從而，被告違反其應盡之監督及誠信義務，以上
        開方法違背其任務，致生損害於該農會財產利益之事實，亦堪認定。
      嘉義縣東石鄉農會辦理抵押貸款之程序須由申請貸款之農會會員提出土地、
        房屋等不動產充作擔保品，向東石鄉農會提出貸款申請，申請後即由東石鄉
        農會信用部辦理徵信調查手續，經徵信承辦人員調查後製作徵信調查評估抵
        押品價值，交由放款承辦人、信用部主任、秘書審查，呈交總幹事決定是否
        核准本件申請貸款及其貸放金額後，再通知申貸人至東石鄉農會對保，俟完
        成對保手續後放款，此業經證人壬○○、劉鳳美於嘉義縣調查站訊問時供述
        綦詳（八十六年度偵字第一四二一號卷第一五七頁、第一六一頁參照）。而
        本件貸款並未依照正常申貸案件「逐筆」由具備農會會員資格如附表一編號
        一至編號二一所示之「借款人」於申貸時檢具用以擔保之土地、房屋等不動
        產相關資料，供東石鄉農會徵信、對保承辦人即吳翠玫、鄭雅玢調查後製作
        徵信調查評估抵押品價值，核定放款金額之程序辦理，反係由蔡定國將不具
        東石鄉農會會員資格之實際借款人陳政議所提出用以擔保如附表一所示二十
        一筆借款之上開土地買賣契約書、所有權狀等相關資料持交承辦人員，進行
        估價，再由如附表一編號二至編號二一所示具嘉義縣東石鄉農會會員資格之
        人擔任名義上之借款人頭，故未實際進行徵信及審查工作等事實，此業經證
        人鄭雅玢於嘉義縣調查站訊問時供承：「有的，當時農會總幹事蔡定國（已
        ）曾拿一筆所有權人為陳政議所有台北縣林口鄉○○段地號五九之二號之
        土地，交代當時信用部主任壬○○（現任農會秘書）、農會職員吳翠玫及我
        本人前往陳政議所有台北縣林口鄉○○段地號五九之二號之土地辦理現地鑑
        估．．．」等語（八十六年度偵字第一四二一號卷第一八八頁反面、一八九
        頁筆錄參照）、證人吳翠玫於嘉義縣調查站訊問時坦承：「．．．在蔡定國
        指示下，我們遂依前述（嘉義縣）東石鄉農會放款辦法之規定「不動產抵押
        品貸放最高額度為買賣之七成」而估價該筆土地可貸款之額度為一億七千元
        ．．．」、「因為依照東石鄉農會代表大會之決議，每一位會員向本農會借
        款之最高額度為一千萬元，而陳政議並非本農會會員，無法向本會借款，故
        其陸續安排二十一位本會會員吳百仁、蔡華文、陳清宜、陳世忠、陳啟明、
        張永儒、蕭瑞堂、黃春長、蔡火把、吳振德、孫品評、蔡連記、李盛、蔡欣
        銜、蔡博超、李碧智、紀赴、李世仁、李老守、蔡春長、王火嘉等人前來本
        會借款，並經總幹事蔡定國事先交待此批人員係協助陳政議貸款之人頭戶，
        未經書面徵信、審查，而逕由總幹事蔡定國在第一位借款戶吳振德借款申請
        書上批示設定抵押二億四千萬元，先借一千萬元，並陸續放貸予其他人頭戶
        ．．．」等語在卷（八十六年度偵字第一四二一號卷第一九五頁正、反面筆
        錄參照），足徵吳翠玫、鄭雅玢於承辦如附表一所示之廿一筆申貸案件時，
        即知本件申貸案件之借款人實為陳政議，如附表一所示之借款人均僅係名義
        上之借款人頭甚明。而吳翠玫、鄭雅玢所呈送如附表一編號一至編號二一所
        示之申貸案件時，除就吳振德之借貸案件檢陳不動產估價報告表外，其餘二
        十筆申貸案件均未依正常程序檢陳不動產估價報告表，且係由蔡定國於吳振
        德之借款申請書背面統一批註設定二億四千萬元抵押權，放款二億元等情，
        此亦經證人劉鳳美於嘉義縣調查站訊問時供稱：「．．．我記得當時並非二
        十一人都一起送件，第一件申貸人是吳振德，當時本會總幹事蔡定國批示准
        予設定二億四千萬元，實際放款二億元，後來該等申貸人又陸續由徵信部門
        轉來申貸文件．．．」等語在卷（八十六年度偵字第二八三六號卷第二五六
        頁反面筆錄參照）。壬○○、劉鳳美果非明知如附表一所示之二十一筆貸款
        申請案件，均係蔡定國所交辦，其實際借款人為陳政議，如附表一所示之二
        十一位借款人均為名義上之借款人頭等情，壬○○、劉鳳美焉有於審查如附
        表一編號一至編號十七、編號十九至編號二一所示之申貸案件時，濫予審核
        ，不依規定將未檢陳完整不動產調查報告表資料之該等申貸案件，退回吳翠
        玫、鄭雅玢檢具相關資料後重新辦理之理可言。此外，並有如附表一所示之
        借款申請書二十一張附卷可佐（偵查卷(四)第二四、六三、七０、七六、八二
        、八七、九二、九九、一０八、一一五、一二一、一二七、一三三、一四一
        、一四七、一五二、一六０、一六九、一七四、一八０、一八九頁）。是吳
        翠玫、鄭雅玢、劉鳳美、壬○○於承辦、審核如附表一所示之申貸案件時，
        應均明知如附表一所示之借款人均係被告與蔡定國、蔡燈典所安排，以協助
        不具嘉義縣東石鄉農會會員資格之陳政議以上開土地抵押借款二億元之借款
        人頭，至為顯然。
      依上開嘉義縣東石鄉農會擔保放款辦理準則第二條第三項之規定，核定上開
        土地之貸放金額，應依規定以買賣契約所載之成交價值核扣增值稅，此觀之
        上開農會擔保放款辦理準則第二條第三項之規定甚明。吳翠玫、鄭雅玢、劉
        鳳美、壬○○竟均未查核上開土地之增值稅額，亦未依規定以買賣契約所載
        之交易金額扣除土地增值稅額後核估貸放金額（即以二億四千九百零八萬元
        扣除土地增值稅額後之五至七成貸放），逕以買賣契約所載二億四千九百零
        八萬元成交價值之七成核估貸放金額，亦嚴重違反上開農會擔保放款辦理準
        則之規定，此有不動產調查報告表一份在卷可考（偵查卷(三)第六九頁背面參
        照）。壬○○為該農會信用部主任；劉鳳美為該農會信用部放款承辦人；吳
        翠玫、鄭雅玢則為農會貸款徵信對保及擔保品估價之承辦人，均係承辦及審
        查放款業務之專業人員，職司放款要職，就本件貸款總額高達二億元之申貸
        案件，衡情勢必更加謹慎，逕以上開不動產買賣契約書為據，將上開土地成
        交總值為二億四千九百零八萬元、每坪市價二十餘萬元等事項登載於該農會
        不動產調查報告表上，濫予核估上開土地市價，再由劉鳳美、壬○○濫予審
        核，以達陳政議得順利借用附表一所示之借款人頭貸得二億元之目的甚明。
      另自願充當本件貸款人頭之證人即該農會員工蔡華文於嘉義縣調查站調查時
        證稱：伊當時在該農會工作，乙○○及蔡定國是長官，渠等要用伊之名義去
        辦理貸款九百萬元，伊不敢不從，貸款手續由鄭雅玢為伊辦理，據伊所知是
        台北人陳政議提供土地做擔保品，錢不是伊領取的，因伊事先已寫好提款條
        給他們去取款，伊知道乙○○與陳政議互相認識，事後伊才知道該款是乙○
        ○領去的（見八十六年度偵字第一四二一號卷第七十一至七十七頁筆錄）；
        證人陳清宜證稱：伊女婿蔡燈典當時告知，有一個朋友要向該農會貸款，以
        一筆土地擔保，找伊做人頭，過了幾天，農會有一女職員來叫伊簽名，伊並
        把印章及存摺交給該女職員等語（同上偵查卷第八十三至八十七頁筆錄參照
        ）；證人陳世忠證稱：伊妹婿蔡燈典說乙○○要向該農會借款，叫伊提供印
        章及身分證由他交結乙○○辦理貸款之用，蔡燈典說乙○○有提供實足的土
        地作擔保，伊乃應其請求交付之，並前往農會簽名蓋章，嗣後伊農會帳戶內
        雖有九百七十萬元之存款，但被乙○○領走了（同上偵查卷第八十八至九十
        二頁筆錄參照）；證人陳啟明證稱：伊姊夫蔡燈典當時告知伊，有一筆土地
        要向該農會辦理抵押貸款，找伊當人頭，伊仍將印章及身分證交其辦理，事
        後才知道是乙○○借去的（同上偵查卷第七十八至八十二頁筆錄參照），該
        證人嗣後在本院前審囑託台灣嘉義地方法院訊問時雖證稱伊係當保證人，惟
        又證述借貸文件均係其自己簽名等語，核嗣後所述伊係擔任本件貸款之保證
        人一節，尚非可採；證人周乙昇（原名蕭瑞堂）於嘉義縣調查站調查時及檢
        察官偵查中證稱：貸款時蔡定國有對伊說是乙○○要貸款的，伊相信蔡定國
        的人格不會發生事情，他說有土地擔保，所以伊才允諾當人頭，而將印章及
        身分證去辦理（同上偵查卷第一一五至一一九頁筆錄參照）；證人蔡火把於
        嘉義調查站及偵查中證稱：其弟蔡連卿說乙○○要辦理貸款，由陳政議提供
        林口土地作為抵押擔保，因農會規定每人（貸款）不得超過一千萬元，所以
        提供伊及孫品評、王火嘉三個人頭之存款帳戶供乙○○使用，乙○○說借用
        我們三人之帳戶去領錢，渠等三人係做乙○○該項貸款之人頭（見八十六年
        度偵字第一四二一號卷第一０五頁反面至一０九頁、一一五頁反面筆錄）。
        該證人嗣在本院前審囑託台灣嘉義地方法院訊問時雖證稱僅將印章、簿子借
        給蔡定國云云，惟其前揭證言證述供為被告人頭之過程甚詳，其既無法合理
        解釋前揭證言不實原因，核其嗣所述應是欲脫免貸款債務人之責任，尚難為
        採；證人王火嘉證稱：該借款申請書及轉帳支出傳票，均係由本人簽名無訛
        ，因伊不識字，並未唸給伊聽就叫伊簽名等語（見八十六年度偵字第七九０
        九號卷第十九至二十頁筆錄）。該證人嗣在本院前審囑託台灣嘉義地方法院
        訊問時雖證稱係蔡定國叫伊拿身分證、印章說要領獎，伊不知道是貸款云云
        。惟其係由蔡火把提供作為被告貸款之人頭一節，業據證人蔡火把於嘉義調
        查站及偵查中證述甚詳，已如前述，其此部分證詞要屬欲脫免貸款債務人責
        任之詞，亦難採信；證人蔡欣銜於嘉義調查站及偵查中分別證稱：乙○○係
        伊表舅，八十二年底，乙○○找伊當人頭，借伊之印章及身分證，向該農會
        貸款九百萬元，當時曾言明有陳政議的土地作擔保，叫伊不必擔心，嗣伊依
        乙○○之指示到該農會去簽名蓋章，錢是乙○○領走，後來農會未催伊去繳
        利息等語（見八十六年度偵字第一四二一號卷第五十六至六十頁筆錄）；證
        人李世仁證稱：當時該農會前總幹事蔡定國借用伊之名義，向農會辦理貸款
        ，以他人土地為抵押作保證，伊後來有去農會簽名，蔡定國曾向伊說，這一
        千萬元是乙○○領去的（同上偵查卷第五十一至五十五頁筆錄參照）；其餘
        人頭吳百仁、孫品評及李盛分別於如事實欄所示之時間死亡乙節，有該三人
        之戶籍謄本各一件附卷可稽。此外，復有上開各人之貸款申請書、授信約定
        書、擔保放款借據附卷（附於八十六年度偵字第二八三六號偵查卷）可稽。
        由上可知，被告確有以上開證人為人頭，為上述超貸之行為，已灼然甚明；
        雖李世仁、蔡欣銜、蔡華文、陳啟明、陳清宜、陳世忠、蔡火把、王火嘉、
        周乙昇、蔡博超於將其等之身分證、印章交付被告、蔡定國或蔡燈典時，雖
        均明知係欲借用其名義向東石農會貸款，已如前述；然本件貸款之申貸過程
        ，均係被告、蔡定國、陳政議等人所為，僅因嘉義縣東石鄉農會之放款對象
        限於該農會會員，而李世仁、蔡欣銜、蔡華文、陳啟明、陳清宜、陳世忠、
        蔡火把、王火嘉、周乙昇、蔡博超又均具備該農會會員資格，渠等礙於與被
        告、蔡定國或蔡燈典間之情誼或親戚關係，故而同意被告與陳政議以渠等之
        名義向該農會申請貸款。且李世仁、蔡欣銜、蔡華文、陳啟明、陳清宜、陳
        世忠、蔡火把、王火嘉、周乙昇、蔡博超除在借款申請書、擔保放款借據及
        授信約定書之借款人項下簽名、蓋章外，並未實際參與申辦本件貸款，就本
        件貸款供擔保之上開土地價值、貸款金額、撥款日期、轉帳日期等事項均不
        知悉，尚難認李世仁、蔡欣銜、蔡華文、陳啟明、陳清宜、陳世忠、蔡火把
、王火嘉、周乙昇、蔡博超與被告、陳政議、殷武義、壬○○、劉鳳美、吳
        翠玫、鄭雅玢蔡定國等人有犯意之聯絡。又李世仁、蔡欣銜、蔡華文、陳啟
        明、陳清宜、陳世忠、蔡火把、王火嘉、周乙昇、蔡博超於以其等名義分別
        向該農會貸得如附表一所示之款項後，均隨即於如附表一所示之撥款日期當
        日全數轉入被告乙○○之帳戶中，其等均未從中獲取任何利益，此有活期儲
        蓄存款取款憑條、轉帳支出傳票、轉帳收入傳票各一份附卷可按（見八十六
        年度偵字第二八三六號卷第六七至六九頁、第七二、七四、七五頁、第七九
        至八一頁、第八五、八六、九０、九一頁、第九六至九八頁、第一０五至一
        ０七頁、第一一三、一一四頁、第一一八至一二０頁、第一二三、一二五、
        一二六頁、第一三０至一三二頁、第一三八至一四０頁、第一四三、一四六
        頁）。果若李世仁、蔡欣銜、蔡華文、陳啟明、陳清宜、陳世忠、蔡火把、
        王火嘉、周乙昇、蔡博超明知被告等人係以偽造之上開不動產買賣契約書向
        農會超貸二億元後，即拒絕繳付本息，則其等縱使至愚，亦無甘冒日後遭該
        農會追索借款之危險，仍願擔任被告等人本件超貸案借款人頭之可能。是李
        世仁、蔡欣銜、蔡華文、陳啟明、陳清宜、陳世忠、蔡火把、王火嘉、周乙
        昇、蔡博超在主觀上與被告等人間，應無行使偽造文書、背信之犯意聯絡及
        行為分擔。
      被冒用充作貸款之人頭即證人張永儒於嘉義縣調查站調查時及檢察官偵查時
        證稱：當時蔡定國說有一筆借款需要保證人，因雙方是好友，故應允之，並
        且交付印章及身分證，復於農會供銷部主任叫我在文件上簽名，嗣後伊發現
        有一筆九百萬元之金額，從伊帳戶中存人並轉出，才知為蔡定國所詐騙，伊
        找蔡定國解決此事時，蔡定國說這筆借款是理事長乙○○借的，擔保品，係
        林口地區之土地等語（見八十六年度偵字第一四二一號卷第六十六至七十頁
        筆錄）；證人黃春長證稱：當時蔡定國多次請求伊擔任某一筆借款之保證人
        ，那一筆借款伊並不清楚，手續均由蔡定國處理，蔡定國說只是保證人而已
        ，伊不疑有他，乃在蔡定國所提供之文件上簽名蓋章，因伊不識字，所以不
        知道該文件係以伊名義借款，事後伊未領款，亦未繳息等語（同上偵查卷第
        三十五至三十九頁筆錄參照）；證人吳振德證稱：乙○○係伊母親娘家之親
        戚，當時伊到乙○○家中，而結識陳政議，嗣陳政議請伊做保證人向該農會
        辦理土地抵押貸款，伊乃持印章及身分證至農會辦理，且乙○○是伊舅舅，
        叫伊當保證人，伊不好意思推辭，後來農會通知伊去領款，伊才知其身分為
        借款人，該款項由陳政議領走。伊與陳政議認識交往並不久，純係因其為乙
        ○○之好朋友，而乙○○又是伊母親娘家之親戚，且當初僅說是當保證人，
        伊才答應之（同上偵查卷第九十三至九十六頁筆錄參照）。該證人嗣於本院
        前審囑託台灣嘉義地方法院訊問時雖證稱係蔡定國和伊父親友好，伊父親叫
        伊蓋章當保證人，其他不知道云云，要屬事後迴護被告之詞，不足採為被告
        有利之證明；證人蔡連記證稱：當時蔡燈典（證人之堂兄，蔡定國之子）請
        求伊出面當保證人，幫蔡燈典在台北從事建築之朋友擔保一千萬元之借款，
        伊即將身分證及印章交給蔡燈典處理，蔡燈典並告訴伊說該文件只是保證人
        ，所以伊才簽名，但不知何故竟變成為借款人（同上偵查卷第一００至一０
        四頁筆錄參照）；證人李碧智證稱：八十二年底，伊並未向該農會貸款，當
        時係應該農會理事長乙○○之請，在該農會開一帳戶，伊就將印章及身分證
        交給他辦理，後來才知道他拿去辦理這一千萬元之借款，當時該農會一女職
        員叫伊簽名時，伊以為是開戶的資料，而且農會事後也未向伊催繳利息（同
        上偵查卷第四十至四十五頁筆錄參照）。該證人嗣在本院囑託台灣嘉義地方
        法院訊問時雖證稱係蔡定國叫伊拿身分證、印蓋要幫伊開戶云云，要屬事後
        迴護被告之詞，不足採為被告有利之證明；證人紀赴、李老守分別證稱：當
        時係蔡定國向渠等詐稱：要辦理農會會員變更，渠等乃將其印章及身分證交
        由蔡定國辦理，蔡定國並要渠等在表格上簽名，渠等告以不識字，蔡定國說
        沒關係，其會處理，李老守則在不知情之情況下，在該文件上簽名，渠等不
        知被利用去辦理借款，渠等亦均未繳納利息等語（同上偵查卷第三十一至三
        十六頁、第六十一頁至六十八頁筆錄參照）。此外，復有以上開證人七人之
        名義所製作如附表四所示之貸款申請書、授信約定書、擔保放款借據附卷可
        稽。由上可知，被告與蔡定國、陳政議等人，確有偽造該七證人如附表二之
        私文書，並冒用渠等名義貸得上開款項，足堪認定；另證人吳振德證稱：伊
        到乙○○家中，而結識陳政議，陳政議係乙○○之好朋友，而乙○○又是伊
        母親娘家之親戚，且當初僅說是當保證人，伊才答應之等語（同上偵查卷第
        九十三至九十六頁筆錄參照）。及證人江正於嘉義調查站證稱：在八十二年
        底縣長選舉前夕，陳政議剛從東石鄉農會貸得二億元，當時伊與陳政議、乙
        ○○等人，在乙○○東石鄉的小木屋中聊天，乙○○有談及他與陳政議來往
        之情形等語（見八十六年度偵緝字第七九號卷第六十二至六十三頁筆錄）。
        核與證人殷武義所證稱伊與江正確曾在電話中談及：陳政議與乙○○間確有
        來往之情形相符（同上偵查卷第六十八頁筆錄參照）。又證人夏露萍證稱：
        伊代理何光天出售上開國宅段土地時，曾至東石鄉農會瞭解買方辦理貸款之
        情形，當時買方曾介紹伊認識理事長乙○○（原審八十七年十二月十八日訊
        問筆錄參照）。由上證據，可知被告與陳政議在上開貸款期間，不但相識，
        且確有往來，已甚明確。從而，被告與之基於犯意聯絡，行為分擔，為上述
        冒貸、超貸之行為，顯與事理無違。此外，證人壬○○、劉鳳美、鄭雅玢、
        吳翠玟、李流宋等人，亦供證被告等人確有以上述土地為擔保向該農會貸款
        前揭款項，事後因未清償而經法院拍賣該土地無訛。復有上開土地登記簿謄
        本、抵押權設定申請書、買賣實例調查估價表、殷武義上開支票及其資金流
        向之資料附卷可稽。
      另公訴意旨以八十二年十二月三日之後尚有二千四百三十萬元（應係一千四
        百三十萬元之誤）續存於被告前述農會帳戶內，因認該部分款項即係被告所
        圖得之利益云云。惟查，陳政議於臺灣嘉義地方法院審理時明確供稱：剩餘
        款項已經由蔡定國以現金交付等語（見本院更(一)卷第一七六至一七七頁筆錄
        ），再參酌證人王惠娟所證被告有將其所使用前揭帳戶之印章、存摺交給蔡
        定國處理等情（見本院前審卷第二０三頁筆錄），及截至八十二年十二月六
        日止，該帳戶內之餘款已經所剩無幾，有原審卷(二)第三八八頁東石鄉農會交
        易明細表之記載可稽，且被告、蔡定國及陳政議間沆瀣一氣，彼此間關係複
        雜，其資金之流動之背景原因，顯難就帳戶交易往來之記載即窺知其全貌，
        嘉義縣調查站承辦人員又未就該帳戶自八十二年十二月三日之後之資金流向
        確實查明（見八十六年度偵字第一四二一號卷第一四八頁資金流向報告），
        目前重要關係人蔡定國又已死亡，本院無從就其與被告及陳政議之資金往來
        作交叉比對，尚難僅憑八十二年十二月三日以前交易明細之記載，即遽認當
        時尚未提領之款項及嗣後流入被告甲存帳戶之部分金額即屬被告所圖利之不
        法利益，附此敘明。
      綜上所述，被告確有與上開共犯基於犯意聯絡，而為本項連續行使偽造私文
        書及背信之犯行甚明。被告在本院前審聲請傳訊證人壬○○、戊○○、李流
        宋、辛○○、夏露萍、蔡華文、陳清宜、陳世忠、周乙昇（原名蕭瑞堂）、
        蔡欣銜、李世仁、張永儒、黃春長、蔡連記、紀赴等人到庭所為之證言，經
        斟酌均不能為被告有利之證明。另被告於本院前審聲請傳訊之證人陳政議、
        殷武義雖均證稱被告未參與本件貸款云云，惟渠等所述與前揭積極證據不符
        ，衡情顯係迴護被告之詞，亦無足為被告有利之認定，被告此部分犯罪事證
        明確，犯行已足堪認定。
      核被告此部分所為，係犯刑法第二百十六條、第二百十條之行使偽造私文書
        罪及同法第三百四十二條第一項之背信罪。被告與蔡定國、蔡典燈、陳政議
        、丁○○間就行使偽造私文書犯行，及渠等與壬○○、吳翠玫、鄭雅玢、劉
        鳳美間就背信犯行，有犯意聯絡，行為分擔，均為共同正犯。被告等偽造私
        文書之低度行為為行使偽造私文書之高度行為所吸收，均不另論罪。被告先
        後多次行使偽造私文書犯行，犯意概括，時間緊接，犯罪構成要件相同，應
        依連續犯之規定以一罪論，並加重其刑。被告所犯上開二罪間，有方法結果
        之牽連關係，應從一重即行使偽造私文書罪處斷（最高法院六十九年台上字
        第六九五號判例參照）。原審就此部分論罪科刑，固非無見，惟被告並未就
        偽造陳建隆與何光天不動產買賣契約書部分與陳政議有犯意聯絡及行為分擔
        （詳如後述），原審就該部分為被告有罪之認定，尚有未合，且未根據卷內
        資料就冒用他人名義充作貸款人頭部分之偽造文書犯行，認定蔡燈典、丁○
        ○等人為共犯關係，亦有未合，被告上訴意旨否認此部分犯行，雖無可取，
        惟原判決既有可議，本院自應將原判決關於此部分連同執行刑一併撤銷改判
        。爰審酌被告行為當時身為東石鄉農會理事長，竟與總幹事沆瀣一氣，無視
        農會放款控管風險規範，肆意對他人貸款，影響東石鄉農會及全體會員權益
        甚鉅，所生損害重大及犯罪後之態度等一切情狀，量處如主文第二項所示之
        刑，並與前揭駁回被告上訴之刑，定其應執行之刑，以示懲儆。
  二無罪部分：
    (一)冒用庚○○名義參與曾文水庫孳生魚類撈捕權投標而行使偽造文書部分：
      1.公訴意旨略以：乙○○因透過張振坤而知悉嘉義縣大埔鄉曾文水庫孳生魚類
        捕撈權將公開投標，乃與張振坤、高秀君、高榮亨等人基於犯意聯絡，共同
        計畫以不知情之人頭名義參與競標。於八十三年十二月二十九日起至八十四
        年一月七日止之公告領標期內某日，由乙○○責由其手下即綽號「阿禎」之
        男子，透過不知情之陳世勇，以投標曾文水庫快艇經營權名義，至嘉義縣東
        石鄉塭港村溫港一六五號處，向不知情之庚○○ (即陳世勇之姊夫)借得記
        載漁民職業之身分證及印章，轉交張振坤及高榮亨等領取標單。再由乙○○
        囑張振坤填載二千九百三十五萬元之投標金額，偽造庚○○名義參與曾文水
        庫孳生魚類撈捕權招標之投標單，而偽造該私文書，復於八十四年一月九日
        上午十一時三十分截止收取投標函件後，即同日十二時許，至大埔郵局辦妥
        掛號投寄該標單及申請書，而行使之，足以生損害於庚○○之權利。同日下
        午三時在大埔鄉公所會議室開標時，主持人即秘書許進忠，明知庚○○名義
        之標單，逾截止收件時間投寄而為無效標，不予宣布無效，反而宣布由庚○
        ○以二千九百三十五萬元得標，因認被告乙○○涉有刑法第二百十六條、第
        二百十條之行使偽造私文書罪嫌。
      2.訊據被告乙○○堅決否認有此部分犯行，辯稱：伊不認識張振坤，並未參與
        上開水庫撈捕權之投標，亦未到過該水庫，此事伊全不知情等語。
      3.經查：
        (1)證人庚○○於檢察官偵訊及警訊時雖稱：小舅子陳世勇來拿身分證去，說
          要標曾文水庫的快艇，沒有得到好處，沒有說要標曾文水庫的孳生魚類，
          伊沒有參與投標，也沒有出資，也不知道有得標曾文水庫的孳生魚類撈捕
          權云云。惟證人陳世勇否認拿庚○○身分證是標曾文水庫快艇等語（見八
          十六年度偵字第二二七三號卷第二九九至三００頁筆錄），兩者間已有矛
          盾。且證人張振坤供稱：股東有庚○○、高秀君等語（同上偵查卷第二０
          頁反面筆錄參照）。本院參酌證人庚○○將國民身分證、印章交與陳世勇
          再交與被告張振坤、高榮亨領取投標單參與投標，無論投標曾文水庫快艇
          或撈捕魚類，均非屬尋常小事，相關責任至為重大，衡情庚○○應無可能
          在不深入瞭解之情況下輕率允諾，庚○○前揭陳述，核與常情不合，已不
          足採。況參照庚○○於檢察官偵訊時所供：一個月前鄭坤霖和張振坤太太
          來說張振坤等為曾文水庫撈捕魚類事被逮捕等語（同上偵查卷第二九七頁
          反面筆錄參照），庚○○為避免受到該事件牽累而否認其事之可能性顯然
          不能完全排除。
        (2)又公訴意旨所指前往領取標單，並填載投標金額後郵寄標單之張振坤及高
          榮亨，已經本院以八十七年度上重訴字第三七號刑事判決無罪（已確定）
          ，有該判決書附本院前審卷(二)第九十四頁可稽。實際行為人張振坤、高榮
          亨既無偽造文書事實，則無論被告有無與渠等商議參與投標曾文水庫孳生
          魚類撈捕權，亦無可能構成偽造文書犯行。另證人即筏釣業者王義華、葉
          平定、張英民、陳勇成、魏德榮等人之證詞俱與被告是否有參與此部分犯
          行之判斷無涉。被告辯稱無此部分偽造文書犯行，即屬有據。此外，本院
          復查無其他積極事證足資證明被告有公訴意旨所指之此部分犯行，自屬不
          能證明被告有此部分犯罪。原審失察，就此部分遽予論罪科刑，尚有未合
          。被告上訴意旨指摘原判決關於此部分為不當，為有理由，本院自應予以
          撤銷改判，並諭知被告無罪之判決。另起訴書關於此部分事實之記載另敘
          及被告乙○○派不詳姓名之人於投標前某日強行押走葉平定，逼令葉平定
          說出其受託參與投標之金額，另非法剝奪人之行動自由一節，毋論該部分
          事實已經為證人葉平定及其妻李盈所否認，且該部分事實未經原審判決，
          而與該部分事實有關之此部分又經判決被告無罪，本院就該部分事實不予
          論究，附此敘明。
    (二)恐嚇取財部分（即率眾按月向曾文水庫筏釣業者收取保護費部分）：
      1.公訴意旨略以：被告於標得上開水庫撈捕權後，竟與張振坤、高秀君、高榮
        亨等人，基於意圖為自己不法所有之概括犯意聯絡並由張振坤、高榮亨等人
        帶同具有共同概括犯意之江水係（綽號紅蝦）、賴文瑞、黃智賢（綽號阿強
        ）、黃信雄（綽號貢丸）、簡居在、謝明賢、謝明宗（以上諸人，除江水係
        已死亡外，餘均由台灣嘉義地方法院檢察署檢察官偵辦）及其他不詳姓名之
        人，在該水庫經營撈捕、銷售、養殖魚類及向筏釣業者按月收取規費等事宜
        。八十四年二月初某日，在大埔鄉玉山筏釣場，召集上開二十一位筏釣業者
        時，由張振坤對均已經營多年，而未曾向得標者繳過規費之筏釣業者，當場
        片面宣布，今後每一筏釣業者均須按月繳納三萬元規費，未按月繳納之筏釣
        業者，將不得營業。且以如未繳費而仍營業者，其釣台將遭割斷固定繩索放
        水漂流及放火燒等加害財產之事，施加恐嚇，使各筏釣業者心生畏懼，只得
        自八十四年二月起各按月繳納規費三萬元予高榮亨及江水係等人，迄八十五
        年一月份曾文水庫枯水期間開始時為止。其間遇有業者如張英民、陳勇成等
        不願或遲延繳納每月三萬元款項者，即由江水係等率眾持刀至釣台恐嚇或脅
        迫割斷固定繩。自八十五年一月起至八十五年八月份止曾文水庫嚴重枯水期
        間，及賀伯颱風帶來浮木漂流物期內，計有十處筏釣業者停業，仍由高榮亨
        、張振坤、江水係等人出面，脅迫其餘營業之筏釣業者，每月繳足六十萬元
        規費，否則均不准營業。經業者與張振坤等協調，改以由每位釣客收費一千
        元中抽頭一半，並按釣客人數計繳規費。迄於八十五年八月底，其餘十餘處
        停業者及多處新加入之業者，均欲開始營業，高秀君、高榮亨、江水係、張
        振坤等即脅令分擔停業期內少收之規費計一八Ｏ萬元，如不補繳即不得續為
        營業云云，經時任筏釣公會會長王義華出面協調。張振坤、高榮亨等竟率人
        於八十五年十二月三十日下午，分持鐮刀至王義華之武昌筏釣場強索該款，
        揚言如不交付，就當場割斷固定繩索，任由釣台隨水漂流，王義華心生畏懼
        ，只得籌足上開款項，如數交付。其後乙○○、高秀君、張振坤、高榮亨等
        聽聞遭人檢舉，經警蒐證中，渠等為掩飾上開不法行為，乃由高秀君、張振
        坤、高榮亨、賴文瑞等帶同不詳姓名者多人，於八十六年二月二十日至各筏
        釣業者之住宅或曾文水庫釣台，要求業者簽署魚苗補貼同意書，表示業者繳
        交規費是出於自願，因業者均害怕，如予拒絕會遭受不利，只得簽立同意書
        。因認被告與上開各人間，另連續涉有刑法第三百四十六條第一項之恐嚇取
        財罪嫌等語。
      2.訊據被告亦堅決否認此項犯行，並辯稱：向上開筏釣業者收取保護費之事，
        伊並未參與，此事伊全不知情等語。
      3.經查：
        (1)證人即筏釣業者魏德榮於警訊、偵查中證稱：乙○○等人於八十四年二月
          初，通知筏釣業者公會理事長王義華轉告我及公會成員，至玉山筏釣場參
          加會議，會中由乙○○率張振坤等十餘人在場，並由張振坤出面恐嚇業者
          每月應繳納三萬元，否則，將釣魚台打爛等語（見八十六年度偵字第二二
          七三號卷第一００、一六二頁、警訊第三卷第一五四頁筆錄）。但該證人
          嗣則改稱「我能確認高榮亨、黃克強、張振坤、高秀君等人（有向筏釣業
          者收取上開規費），但乙○○只聽其手下揚言而已，未曾見過面」（警訊
          第三卷第一五四頁反面筆錄參照）。魏德榮既與被告從未謀面，是其之前
          揭指述被告於上開時地率領張振坤等人向筏釣業者恐嚇取財云云，前後已
          經矛盾。又其他筏釣業者如王義華、張英民、葉平定、陳勇成等人，亦僅
          指述張振坤、高榮亨、高秀君、江水係等人，有於上開時地向筏釣業者恐
          嚇取財，但並未親眼目睹被告親自率領張振坤等人到現場為上述犯行等語
          （見八十六年度偵字第二二七三號卷第一二三至一三０頁、第一五四至一
          五九頁、第一六六至一七０頁、原審八十六年度重訴(一)字第七０號八十六
          年十一月十三日訊問筆錄）。足證魏德榮上述指證顯屬無據，自非可採。
        (2)證人葉平定雖證稱：張振坤於八十四年一月間，在筏釣業者開會時，對業
          者說：其於處理有關規費（即業者每月應繳納三萬元之事）若有困難時，
          由他連繫乙○○做出決定。張振坤又表示：乙○○給他撐腰，若我們這些
          筏釣業者，不依照他們的意思交錢，乙○○之手下眾多，只要犧牲一名手
          下，讓我們這些業者死得很難看，遂按上開情形，自乙○○得標後之次月
          起，繳納保護費。又高秀君是乙○○的小老婆，平常替代乙○○出面處理
          強收曾文水庫筏釣業者規費每人每月三萬元之事（警訊卷(一)第二十至二十
          三頁、卷(三)第一七九至一八三頁、八十六年度偵字第二二七三號卷第五至
          九頁、第八十五至八十八頁、第一一六頁反面、第一二三至一三一頁、第
          一六六頁反面至一六七頁筆錄參照）。另證人陳勇成、王義華固於原審訊
          問時，亦分別證稱：「（幕後操控的是誰？）是乙○○。是張振坤對我說
          ，如果不聽話，會叫乙○○犧牲一個小弟的方式，來對付我們」、「（開
          會協調時）是張振坤、高榮亨代表乙○○來找我們協調」、「（你知道背
          後是乙○○在操控嗎？）當時我們不了解，是張振坤告訴我的」等語（原
          審八十六年度重訴（一）字第七０號審理卷內八十六年十一月十三日訊問
          筆錄參照）。證人王義華、張英民亦於警訊、審理中分別證稱：乙○○幕
          後操控，唆使高秀君、高榮亨、張振坤等人，以暴力脅迫之方式，強索我
          們曾文水庫筏釣業者每一場按月交付三萬元（見八十六年度偵字第二二七
          三號卷第五頁、第一二三至一二四頁、第一六四至一六五頁、原審八十六
          年度重訴(一)字第七０號八十六年十一月十三日訊問筆錄）。但查：被告堅
          決否認有此行為，且證人張振坤、高秀君、高榮亨等人於警訊、偵查中及
          本院訊問時，均一致否認被告有參與此事。上開筏釣業者雖作證指稱：被
          告有透過張振坤、高榮亨及高秀君等人，向渠等恐嚇取財，然而證人張振
          坤、高秀君及高榮亨既否認被告與渠等就此部分之犯行有犯意聯絡，且相
          關會議時，被告均未出席，上開證人及公訴人又無法提出其他補強證據證
          明被告與張振坤等人有犯意聯絡，或行為分擔。自難僅憑上開業者臆測此
          事係被告在幕後操縱，即遽入人罪。
        (3)次查，高秀君為經營上開水庫撈捕權之事宜，委請其弟高榮亨處理，而高
          榮亨則另僱用江水係（綽號「紅蝦」）去向筏釣業者收取上述規費，黃克
          強等人是江水係叫來的，高榮亨並不認識等情，業據證人高秀君、高榮亨
          、張振坤等人供述明確（八十六年度偵字第二二七三號卷第十二頁反面、
          十三頁反面、十四頁、十七頁、二十一頁、二七一頁、二七四頁、三八六
          頁反面筆錄參照），核與證人黃智賢（原名黃克強）證稱：是江水係叫伊
          去該水庫工作，並由張振坤僱用及支付薪水乙節相符（同上偵查卷第三三
          二頁筆錄參照）。又簡居在亦為江水係叫去該處，黃信雄則由張振坤所僱
          用，李夢佳、謝明賢、謝明宗分別由黃智賢、綽號「暴牙」者，帶渠等至
          該水庫等情，業據前揭證人證述明確（同上偵查卷第三三五頁反面、三五
          一頁、警訊第一卷八、九頁筆錄參照）。另證人賴文瑞證稱：伊只有以車
          載高秀君至上開水庫開會一次，並未由高秀君或他人僱用在該處工作，伊
          不認識乙○○乙節，亦經該證人證述綦詳（八十六年度偵字第二二七三號
          卷第二十四頁、三二七之一至三二九頁筆錄參照）。因此可知，江水係、
          黃智賢、簡居在、黃信雄、李夢佳、謝明賢、謝明宗等人，並非由被告所
          僱用，已甚明確。
        (4)另上開筏釣業者劉志品、侯炎和、侯炎山、賴玉章、徐弘源、陳博賢、劉
          春財、蕭朝元、吳東諭、王玉山等人，於警訊中雖一致檢舉稱：渠等遭受
          黑道兄弟老大乙○○唆使其手下高榮亨、黃克強、江水係（已溺斃）、黃
          信雄、簡居在、李夢佳等人，霸佔上開水庫，按月強收規費三萬元等語（
          上開證人之筆錄分別附於警訊第一卷、第三卷，及原審八十六年度重訴（
          一）字第七０號卷內八十六年八月二十一日、九月十一日訊問筆錄）。然
          前揭證人並未親眼目擊被告率領右揭各人為上開恐嚇取財之犯行，且亦未
          就被告如何教唆上開各人，或基於犯意聯絡、行為分擔，而為前揭恐嚇取
          財行為，提出相關證據以供調查。另渠等上述檢舉筆錄，其用字遣詞幾乎
          如出一轍，該指述之可信性，尚非無疑。從而，此項無補強證據之傳聞證
          據，亦非可採。
      4.綜上所述，被告所辯尚屬可採。此外，本院復查無其他積極證據，足資證明
        被告確有公訴人所指此部分犯行，自不能證明被告此部分犯罪，原審認被告
        不成立此部分犯罪，雖無違誤，但誤認公訴人認被告此項行為與前開行使偽
        造私文書（曾文水庫孳生魚類撈捕權）部分，有裁判上一罪（牽連犯）之關
        係，而不另為無罪之諭知，則有未洽。
      5.檢察官此部分上訴意旨略以：被告與張振坤、高秀君、高榮亨等人基於為自
        己不法所有之概括犯意，由張振坤、高榮亨等人帶同具概括犯意之江水係、
        賴文瑞、黃智賢、黃信雄、簡居在、謝明賢、謝明宗及其他不詳姓名之人，
        以將割斷固定繩索放水漂流及放火燒毀等加害財產之事，施加恐嚇，始在該
        水庫經營筏釣之業者心生畏懼，因而按月繳納規費等情，已據被害人即筏釣
        業者魏德榮、葉平定等到庭證述稽詳，及張振坤、高秀君等並未否認有召集
        筏釣業者均須按月繳納規費及由渠等出面收款等情，雖張振坤、高秀君等否
        認乙○○有參與，然被告係隱身幕後操控其事，已據被害人指述明確，且參
        諸常情，若非被告指使，並由張振坤出面表示係被告在後操控，則該水庫筏
        釣業者焉有曲從並甘心繳納之理？且高秀君係被告同居女友，高榮亨為高秀
        君之弟，其與張振坤等均係被告之手下；故所持被告並未參與其事之供詞，
        顯係迴護之詞云云，並未提出任何積極證據以證實其主張，尚嫌推測，其上
        訴不能認為有理由，惟原判決既有上述可議，本院仍應予以撤銷改判，並就
        此部分諭知被告無罪。
參、不另為無罪之諭知部分：
  (一)偽造陳建隆與何光天不動產買賣契約書部分：
    1.公訴意旨略以：被告與陳政議、殷武義明知渠等係以九千萬元之價格向何光天
      購得台北縣林口鄉○○段五九之二號土地，竟利用陳建隆之名義偽造內載：簽
      約日期為八十二年四月五日、總價款二億四千九百零八萬元、以殷武義所簽發
      之支票十紙充作定金、尾款九千萬元配合貸款付清等情內容之買賣契約書，並
      持向東石鄉農會申辦貸款而行使之，因認被告除犯背信罪外，並另牽連觸犯刑
      法第二百十條之連續行使偽造私文書罪云云。
    2.惟查：陳政議係以偽造不動產買賣契約書之方式向東石鄉農會申請貸款一節，
      固然屬實（陳政議此部分犯罪已經臺灣高等法院臺南分院以九十年度上更(一)字
      第三七二號判決有罪，且經最高法院以九十一年度台上字第二八五一號駁回陳
      政議之上訴而確定），惟陳政議持向東石鄉農會辦理貸款之不動產買賣契約書
      ，係其向東石鄉農會送件之前所偽造，本院詳查全案卷證，並未發現任何確切
      事證證明被告就陳政議前述偽造不動產買賣契約書之犯行有所謀議或參與，陳
      政議為達成其超額貸款之目的，刻意對被告及蔡定國隱瞞此部分事實之可能性
      尚不能排除，本諸罪疑唯輕之原則，尚不得逕以推測之詞，遽認被告與蔡定國
      就陳政議偽造不動產買賣契約書犯行部分有犯意聯絡及行為分擔，原審失察，
      遽以推測之詞認定被告與陳政議等人共同觸犯公訴意旨所指此部分犯行，尚有
      未洽，惟因公訴人認被告此部分行為與其所犯前開有罪之行使偽造私文書罪及
      背信罪部分有牽連犯裁判上一罪關係，故不另為無罪之諭知。
  (二)勾結新任總幹事李流宋超貸部分：
    1.公訴意旨另以：乙○○、殷武義、陳政議、秦少麟等冒貸、超貸集團，食髓知
      味，續勾結新任總幹事李流宋（另由台灣嘉義地方法院檢察署檢察官偵辦中）
      及上開農會承辦人員，於八十三年十月十二日，向該農會以同一筆抵押土地，
      設定本金最高限額二億八千五百六十萬元之第三順位抵押權，擬再申貸四千萬
      元，同時另以上開二筆台北文山區○○○段坡內坑小段三六五─一號、三六三
      號土地，設定本金最高額一億五千萬元之第二順位抵押權，準備另向農會貸借
      一億五千萬元，並均完成抵押權設定登記予東石鄉農會，此外，乙○○復以「
      承諾人東石鄉農會法定代理理事長」名義，授權殷武義、陳政議等人共同偽造
      撥款同意書，內載：「茲有座落林金鄉○○段地號七十─七、六七─四、六二
      ─十一共三筆計一四二０坪，擬向本會辦理貸款，本會依規定審查核准，當立
      委託書人依約履行各項貸款手續（含將上開不動產過戶於立委託書人，並設定
      第一順位抵押權於貴會），而蒙貴會准予撥付貸款時，立委託書人將委託貴會
      將核貸金額轉入設於貴會存款帳戶，特立此為憑，並請貴會理事長簽署」等情
      。嗣李流宋、壬○○等漸感不妥，因而未答應撥貸款，然不顧農會因取得上開
      抵押權增加擔保，竟基於同一犯意，由乙○○簽立上開抵押權拋棄同意書予陳
      政議等人，使農會喪失上開抵押權而不能保障二億元本金及利息之債權。因認
      被告乙○○另涉有刑法第二百十六條、第二百十條之行使偽造私文書罪，及同
      法第三百四十二條第一項之背信罪等語。公訴人認被告乙○○涉有此項犯嫌，
      無非以卷附之上開撥款同意書、承諾切結書、抵押權拋棄同意書、前揭土地之
      登記簿謄本，及該謄本內載有上述抵押權之設定及塗銷登記等為其論據。
    2.訊據被告乙○○堅決否認此項犯行，辯稱：此事與伊全然無關，伊亦不知情，
      且並不知道有上開撥款同意書、抵押權拋棄同意書等文件等語。
    3.經查：
      (1)陳政議等人於八十三年十月十二日，固有以上開台北縣林口鄉○○段五十九
        之二地號土地，設定最高限額二億八千五百六十萬元之第三順位抵押權，同
        時另以台北市文山區○○○段坡內坑小段三六三、三六五之一地號二筆土地
        ，設定最高額一億五千萬元之抵押權，嗣於同年十二月二十二日，因債務人
        未以上開土地為擔保借款，該農會乃出具抵押權拋棄證明書二紙，交由渠等
        向該管地政事務所辦理抵押權塗銷登記等情，固有前揭三筆土地之登記簿謄
        本、抵押權設定與塗銷登記文件、及該農會所出具之抵押權拋棄證明書附卷
        可稽，復經本院向各該地政事務所函查屬實，有台北市古亭地政事務所八十
        六年十二月九日北市古地三字第8661563400號函及台北縣新莊地政事務所八
        十六年十二月十日八六北縣莊地一字第一四八一六號函及其附件可憑（原審
        卷第一五八至一七四頁、一七五至二二九頁可資參照）雖可信實。
      (2)然如八十六年度偵字第二八三六號卷第四五０頁所示之撥款同意書，其上固
        載有：「茲有座落林口鄉○○段地號七十之七、六七之四、六二之十一共三
        筆計一四二０坪，擬向本會辦理貸款，本會依規定審查核准，當立委託書人
        依約履行各項貸款手續（含將上開不動產過戶於立委託書人，並設定第一順
        位抵押權於貴會），而蒙貴會准予撥付貸款時，立委託書人特委託貴會將核
        貸金額（）轉入先生，設於貴會存款第號帳戶，特立此為憑，並請貴會理事
        長簽署」等情。但查該農會並無此例稿，已據證人李流宋在本院上開訊問時
        結證屬實。又查：該同意書之委託書人、被撥款人、承諾人等欄之姓名、身
        分證字號、住址等欄，及上述貸款金額、撥入存款之人與帳號等欄，均付諸
        闕如，且上開所載為擔保之土地地號，與公訴人起訴事實所載者，亦不相符
        。矧類此打字之空白文件，一般市面上，均可請人印製，公訴人執此而謂係
        被告授權與陳政議、殷武議等人，共同偽造此撥款同意書乙節，實已乏據。
      (3)證人即當時該農會信用部主任壬○○於調查站及檢察官偵查時分別證稱：伊
        不知陳政議意圖以上開土地設定抵押權，欲再向該農會貸款之事，且上述撥
        款同意書亦非該農會所有之文書，陳政議嗣後又來借錢，因為尚未借錢，所
        以將上開抵押權辦理塗銷登記。上開三筆土地之抵押權拋棄同意證明書，係
        承辦人簽擬意見後，伊認為土地所有人秦少麟、康瑞文與該農會均無借債關
        係，另債務人陳政議在該農會借款在先，該土地設定（前揭抵押權）在後，
        該農會無執行抵押權之權利，乃表示同意，嗣由總幹事李流宋核閱照准，此
        事並未受到任何壓力，才如此做，且乙○○亦未壓迫其辦理此事等語，核與
        壬○○於前揭抵押權拋棄證明書上，所擬具之意見相符（八十六年度偵緝字
        第七九號第七十一頁反面、七十六頁反面、八十六年度偵第二八三六號卷第
        三五０頁反面至三五二頁、三六一頁、三六九、三七０頁、四０六頁筆錄參
        照）。又該證人於原審訊問時結證稱：當時被告乙○○是理事長，沒有每天
        去農會，此事被告是否知悉，伊並不知道，且上開抵押權之設定，是為了加
        強擔保，拋棄之，對該農會並無損失等語（原審八十七年十二月十八日訊問
        筆錄參照）。
      (4)再證人即當時該農會之總幹事李流宋於調查站及偵查中分別證稱：上開國宅
        段土地設定抵押權後，因債務人未借款，且承辦人劉鳳美、壬○○均簽同意
        拋棄，所以伊才准予拋棄該抵押權，其餘二筆土地之抵押權，因土地所有人
        康瑞文實際上未向該農會借款，且前揭承辦人亦簽擬同意拋棄之，故伊亦予
        核准。（八十六年度偵字第二八三六號第三三四頁反面、三三八至三四０頁
        筆錄參照）。李流宋於原審訊問時結證稱：該農會於製作上述抵押權拋棄同
        意證明書時，伊去體檢不在，回農會後才補閱該公文，壬○○說是陳政議為
        了加強擔保，才設定該抵押權的，當時乙○○已不在農會了，所以伊並不知
        道乙○○是否知道此事等語（原審八十七年十二月十八日訊問筆錄參照）。
      (5)證人即承辦人劉鳳美於原審結證稱：伊為本件之承辦人，所以擬具上開意見
        ，乙○○未因此事找過伊，亦不知乙○○是否知悉此事等語（原審八十七年
        十二月十八日訊問筆錄參照）。
      (6)另按八十三年十月間，該農會並未以上開三筆土地為擔保，貸放任何款項予
        陳政議等人，亦據該農會八十六年十二月八六東信字第三八九０號函復屬實
        ，有該函附於原審第二卷可稽。
      (7)由上可知，該農會當時之承辦人、信用部主任及總幹事即上開證人三人，係
        因陳政議等人，實際上並未以上開三筆土地為擔保，向該農會貸得任何款項
        ，乃同意拋棄該抵押權，渠等均係基於自由意志為之，被告乙○○是否知悉
        此事，渠等均不知情，且被告當時亦未對渠等加以干涉或壓迫，或與渠等有
        何意思上之聯絡，已甚明確。
      (8)綜上所述，被告所辯尚屬可採，自不能僅憑公訴人上開證據，即遽入人罪。
        此外，本院復查無其他積極證據，足資證明被告有何上開犯行，不能證明被
        告本項犯罪，依法本應為無罪之諭知，但公訴人認被告此項犯嫌，與如事實
        欄二所示有罪部分之事實，有裁判上一罪（連續犯）之關係，爰不另為無罪
        之諭知，附此說明。
肆、公訴人認本件起訴各罪之犯罪構成要件不同，犯意各別，應分論併罰，有起訴書
    之記載可稽（見起訴書第頁第五行至第六行），而起訴事實欄一所指竊佔、詐欺
    （白吃白喝）、藏匿人犯部分已經一審判決無罪（見原判決主文第二項），檢察
    官並未就該部分提起上訴（一審檢察官僅就一審判決無罪之主持犯罪組織部分及
    不另為無罪之諭知之恐嚇取財部分上訴），故本院前審亦未就前述竊佔、詐欺、
    藏匿人犯部分為論斷，檢察官於本院前審判決後，亦僅就本院前審判決無罪部分
    （冒用庚○○名義參與曾文水庫孳生魚類撈捕權投標、恐嚇取財、主持犯罪組織
    ）提起第三審上訴（見檢察官第三審上訴理由書二之記載），故前述竊佔、詐欺
    、藏匿人犯部分已經於一審判決後確定，本院不予論斷，併此敘明。
據上論斷，應依刑事訴訟法三百六十八條、第三百六十九條第一項前段、第三百六十
四條、第二百九十九條第一項前段、第三百零一條第一項，刑法第二十八條、第五十
六條、第二百十條、第二百十六條、第三百四十二條第一項、第五十五條後段、第五
十一條第五款，罰金罰鍰提高標準條例第一條前段，判決如主文。
本案經檢察官翟光軍到庭執行職務。
中      華      民      國    九十二    年      七      月      二      日
                                    審判長法官  謝  志  揚
                                     法官  蔣  有  木
                                          法官  何  方  興
右正本證明與原本無異。
如不服本判決應於判決送達後十日內向本院提出上訴狀。其未敘述理由者，並應於提
出上訴狀後十日內向本院補提理由狀（須附繕本）。
                                        書記官  劉  妙  娘
中      華      民      國    九十二    年      七      月      二      日
【附表一】
┌──┬───┬──────┬────┬────┬───────────┐
│    │      │申請貸款金額│申貸日期│撥    入│                      │
│編號│借款人│ （新台幣） │（民國）│貸    款│備                  註│
│    │      │實際貸款金額│撥款日期│帳    戶│                      │
├──┼───┼──────┼────┼────┼───────────┤
│    │      │一千萬元    │82.11.22│東石農會│另案於臺灣高等法院花蓮│
│ 一 │乙○○│            │        │本會第01│分院審理中。          │
│    │      │一千萬元    │82.11.26│358-30號│                      │
├──┼───┼──────┼────┼────┼───────────┤
│    │      │一千萬元    │82.11.26│東石農會│業於八十三年四月一日死│
│ 二 │吳百仁│            │        │本會第01│亡。                  │
│    │      │六百萬元    │82.11.26│504-10號│                      │
├──┼───┼──────┼────┼────┼───────────┤
│    │      │一千萬元    │82.11.23│        │乙○○、蔡定國向之陳稱│
│    │      │            │        │東石農會│欲以其名義借款，而取得│
│    │      │            │        │本會第01│蔡華文之身分證、印章（│
│ 三 │蔡華文│            │        │297-60號│八十六年度偵字第一四二│
│    │      │            │        │        │一號偵查卷第四三頁至第│
│    │      │九百萬元    │82.11.24│        │四八頁）。            │
├──┼───┼──────┼────┼────┼───────────┤
│    │      │一千萬元    │82.11.30│東石農會│蔡定國之子蔡燈典向之陳│
│ 四 │陳清宜│            │        │本會第00│稱欲以其名義借款，而取│
│    │      │九百四十萬元│82.12.02│012-30號│得陳清宜之印章、存摺（│
│    │      │            │        │        │同上偵查卷第五五頁至第│
│    │      │            │        │        │五九頁）。            │
├──┼───┼──────┼────┼────┼───────────┤
│    │      │一千萬元    │82.11.25│        │蔡定國之子蔡燈典（業已│
│    │      │            │        │東石農會│死亡）向之陳稱乙○○欲│
│ 五 │陳世忠│            │        │本會第00│以其名義借款，而取得陳│
│    │      │            │        │479-90號│世忠之身分證、印章（同│
│    │      │            │        │        │上偵查卷第六０頁至第六│
│    │      │九百七十萬元│82.11.26│        │四頁）。              │
├──┼───┼──────┼────┼────┼───────────┤
│    │      │一千萬元    │82.11.25│        │蔡定國之子蔡燈典向之陳│
│    │      │            │        │東石農會│稱欲以其名義借款，而取│
│ 六 │陳啟明│            │        │本會第00│得陳啟明之身分證、印章│
│    │      │            │        │630-90號│（同上偵查卷第五０頁至│
│    │      │一千萬元    │82.11.26│        │第五三頁）。          │
├──┼───┼──────┼────┼────┼───────────┤
│    │      │一千萬元    │82.11.23│        │蔡定國向之陳稱乙○○欲│
│    │周乙昇│            │        │東石農會│以其名義借款，而取得周│
│ 七 │（即蕭│            │        │本會第01│乙昇之身分證、印章（同│
│    │瑞堂）│            │        │714-30號│上偵查卷第八九頁至第九│
│    │      │一千萬元    │82.11.24│        │二頁）。              │
├──┼───┼──────┼────┼────┼───────────┤
│    │      │一千萬元    │82.11.23│        │蔡火把之弟蔡連卿向之陳│
│    │      │            │        │東石農會│稱乙○○欲借用其名義借│
│    │      │            │        │副瀨辦事│款，而取得蔡火把之身分│
│ 八 │蔡火把│            │   │處第560 │證、印章、存摺（同上偵│
│    │      │            │        │號      │查卷第七八頁至第八二頁│
│    │      │            │        │        │、第八五頁至第八七頁）│
│    │      │九百五十萬元│82.11.24│        │。                    │
├──┼───┼──────┼────┼────┼───────────┤
│    │      │一千萬元    │82.11.25│        │業於八十四年八月六日死│
│    │      │            │        │東石農會│亡。然係由蔡火把向孫品│
│    │      │            │        │副瀨辦事│評取得印章、身分證後，│
│ 九 │孫品評│            │        │處第579 │交予乙○○使用（同上偵│
│    │      │            │        │號      │查卷第七八頁至第八二頁│
│    │      │            │        │        │、第八五頁至第八七頁）│
│    │      │一千萬元    │82.11.25│        │。                    │
├──┼───┼──────┼────┼────┼───────────┤
│    │      │一千萬元    │82.11.23│        │乙○○向之陳稱欲以其名│
│    │      │            │        │東石農會│義借款，而取得蔡欣銜之│
│ 十 │蔡欣銜│            │        │本會第01│身分證、印章（同上偵查│
│    │      │            │        │693-30號│卷第二九頁至第三二頁）│
│    │      │九百萬元    │82.11.24│        │。                    │
├──┼───┼──────┼────┼────┼───────────┤
│    │      │一千萬元    │82.11.23│東石農會│蔡定國對之陳稱欲以其名│
│十一│蔡博超│            │        │本會第01│義借款，而取得蔡博超之│
│    │      │一千萬元    │82.11.24│713-80號│身分證、印章。        │
├──┼───┼──────┼────┼────┼───────────┤
│    │      │一千萬元    │82.11.22│東石農會│蔡定國向之陳稱欲以其名│
│十二│李世仁│            │        │本會第02│義借款，而取得李世仁之│
│    │      │            │        │660-20號│身分證、印章（同上偵查│
│    │      │一千萬元    │82.11.24│        │卷二四頁至第二七頁）。│
├──┼───┼──────┼────┼────┼───────────┤
│    │      │一千萬元    │82.11.25│        │由蔡火把向孫品評取得印│
│    │      │            │        │東石農會│章、身分證後，交予林水│
│十三│王火嘉│            │        │副瀨辦事│樹使用（同上偵查卷第七│
│    │      │            │        │處第82號│八頁至第八二頁、第八五│
│    │      │一千萬元    │82.11.25│        │頁至第八七頁）。      │
├──┼───┼──────┼────┼────┼───────────┤
│    │      │一千萬元    │82.11.22│東石農會│業於八十五年九月三十日│
│十四│李  盛│            │        │本會第01│死亡。                │
│    │      │一千萬元    │82.11.24│712-20號│                      │
├──┼───┼──────┼────┼────┼───────────┤
│    │      │一千萬元    │82.11.25│        │乙○○向之陳稱請其在東│
│    │      │            │        │東石農會│石農會開戶後，欲將汽車│
│十五│李碧智│            │        │本會第01│保養費匯入帳戶，而取得│
│    │      │            │        │717-00號│李碧智之身分證、印章（│
│    │      │            │        │        │同上偵查卷第一四頁至第│
│    │      │七百五十萬元│82.11.26│        │一九頁）。            │
├──┼───┼──────┼────┼────┼───────────┤
│    │      │一千萬元    │82.11.24│        │蔡定國向之陳稱欲請其擔│
│    │      │            │        │東石農會│任借款之保證人，而取得│
│    │      │            │        │下楫辦事│張永儒之身分證、印章（│
│十六│張永儒│            │        │處第12  │同上偵查卷第三八頁至第│
│    │      │            │        │號      │四二頁、本院卷第二０二│
│    │      │九百萬元    │82.11.25│        │頁）。                │
├──┼───┼──────┼────┼────┼───────────┤
│    │      │一千萬元    │82.11.23│        │蔡定國向之陳稱欲請其擔│
│    │      │            │        │東石農會│任借款之保證人，而取得│
│十七│黃春長│ │        │本會第01│黃春長之身分證、印章（│
│    │      │            │        │788-80號│同上偵查卷第九頁至第一│
│    │      │            │        │        │二頁、本院卷第二０二頁│
│    │      │一千萬元    │82.11.24│        │）。                  │
├──┼───┼──────┼────┼────┼───────────┤
│    │      │一千萬元    │82.11.11│        │乙○○、陳政議向之陳稱│
│    │      │            │        │東石農會│請其擔任陳政議借款之保│
│十八│吳振德│            │        │副瀨辦事│證人，而取得吳振德之身│
│    │      │            │        │處第752 │分證、印章（同上偵查卷│
│    │      │            │        │號      │第六五頁至第六九頁、本│
│    │      │一千萬元    │82.11.24│        │院卷第二０一頁背面）。│
├──┼───┼──────┼────┼────┼───────────┤
│    │      │一千萬元    │82.11.25│        │蔡定國之子蔡燈典向之陳│
│    │      │            │        │東石農會│稱欲請其擔任借款之保證│
│十九│蔡連記│            │        │本會第01│人，而取得蔡連記之身分│
│    │      │            │        │715-90號│證、印章（同上偵查卷第│
│    │      │一千萬元    │82.11.25│        │七二頁至第七七頁）。  │
├──┼───┼──────┼────┼────┼───────────┤
│    │      │一千萬元    │82.11.22│東石農會│蔡定國對之陳稱欲更換農│
│    │      │            │        │副瀨辦事│會會員，而取得紀赴之身│
│二十│紀赴  │            │        │處第145 │分證、印章（同上偵查卷│
│    │      │            │        │號      │第三三頁至第三六頁、本│
│    │      │九百五十萬元│82.11.25│        │院卷第二０二頁）。    │
├──┼───┼──────┼────┼────┼───────────┤
│    │      │一千萬元    │82.11.22│        │蔡定國向之陳稱欲更換農│
│    │      │            │        │東石農會│會會員，而取得李老守之│
│二一│李老守│            │        │本會第00│印章（同上偵查卷第四頁│
│    │      │     │        │824-50號│至第八頁、本院卷第二０│
│    │      │一千萬元    │82.11.24│        │二頁）。              │
└──┴───┴──────┴────┴────┴───────────┘
【附表二】（事實欄第二項被告等人偽造私文書詳表）
編號  被偽造名義人  偽造之文件名稱
一    張永儒        八十二年十一月二十三日、二十五日以張永儒名義之貸款申請
                    書、授信約定書、擔保放款借據（附於偵查第四卷一四０、一
                    九六、二二一頁）
二    黃春長        八十二年十一月二十二日、二十四日以黃春長名義之貸款申請
                    書、授信約定書、擔保放款借據（附於同卷一四六、一九八、
                    二二七頁）
三    吳振德        八十二年十一月十一日、二十四日以吳振德名義之貸款申請書
                    、授信約定書、擔保放款借據（附於同卷一五五、二一一、二
                    二六、頁）
四    蔡連記        八十二年十一月二十四日、二十五日以蔡連記名義之貸款申請
                    書、授信約定書、擔保放款借據（附於同卷一七三、二五、二
   二四頁）
五    李碧智        八十二年十一月二十五日、二十六日以李碧智名義之貸款申請
                    書、授信約定書、擔保放款借據（附於同卷一六七、二一二、
                    二二八頁）
六    紀赴          八十二年十一月二十二日、二十五日以紀赴（指印）名義之貸
                    款申請書、授信約定書、擔保放款借據（附於同卷一六一、二
                    ０二、二二三頁）
七    李老守        八十二年十一月二十二日、二十四日以李老守名義之貸款申請
                    書、授信約定書、擔保放款借據（附於同卷一八六、一九七、
                    二二六頁）


司法院資訊處製作；財團法人民間司法改革基金會備份。
